【裁判字號】    98,台上,7202
【裁判日期】    981203
【裁判案由】    違反藥事法等罪
【裁判全文】
最高法院刑事判決            九十八年度台上字第七二０二號
上  訴  人  乙○○
選任辯護人  郭隆偉律師
上  訴  人  甲○○
            丙○○
                    號
            丁○○
上列上訴人等因違反藥事法等罪案件，不服智慧財產法院中華民
國九十八年九月三日第二審更審判決（九十八年度刑智上更(一)字
第一五號，起訴案號：台灣台中地方法院檢察署九十三年度偵字
第一七二二四、一七八０二、一八六七九號），提起上訴，本院
判決如下：
    主  文
上訴駁回。
    理  由
按刑事訴訟法第三百七十七條規定，上訴於第三審法院，非以判
決違背法令為理由，不得為之。是提起第三審上訴，應以原判決
違背法令為理由，係屬法定要件。上訴第三審法院之案件，是否
以判決違背法令為上訴理由，應就上訴人之上訴理由書狀加以審
查，如果上訴理由書狀並未依據卷內訴訟資料，具體指摘原判決
不適用何種法則或如何適用不當，或所指摘原判決違法情事，顯
與法律規定得為第三審上訴理由之違法情形，不相適合時，均應
認其上訴為違背法律上之程式，予以駁回。至原判決究有無違法
，與上訴是否以違法為理由係屬二事。本件原判決綜合上訴人等
之部分自白、證人陳義昌、吳政雄、張漢淵、陳國正、周信介、
陳明四、鄭勝龍、鄭福龍、張文淋、盧爵煌、張茂榮、陳嘉勝、
蘇茂盛、黃文樹、鄭裕誠、鄭連財、陳樺忠、陳琦燦、張海鈞、
謝文玲、鄭榮輝、戴國屏之證詞、美商輝瑞產品公司、美商亞培
大藥廠公司、美商禮來ICOS有限公司、法商沙諾菲辛達拉勃公司
之中華民國商標註冊證影本、藥品許可證資料、鑑定報告、甲○
○製作之使蒂諾斯出貨明細表、雷射標籤出貨單、委託印製書、
夏之彩企業有限公司應收帳款對帳單明細、行政院衛生署藥物食
品檢驗局檢驗成績書、行政院衛生署民國九十三年七月二十七日
衛署藥字第０九三００二九五六五號函、支票簿、客戶資料卡、
通訊監察譯文、帳單及原判決附表三、四所示之藥品、包裝盒、
說明書等全案卷證資料，本於事實審法院之推理作用，認定上訴
人甲○○、乙○○、丙○○有其事實欄所載之共同以明知為禁藥
而販賣為常業、行使偽造私文書及意圖銷售而以重製之方法侵害
著作財產權等犯行；上訴人丁○○有其事實欄所載之幫助以明知
為禁藥而販賣為常業、行使偽造私文書及意圖銷售而以重製之方
法侵害著作財產權等犯行，因而撤銷第一審關於甲○○共同連續
明知為禁藥而販賣部分及其他上訴人等部分所為科刑之判決，比
較行為時及裁判時法律，適用最有利於上訴人等之規定，改判依
想像競合犯及修正前藥事法常業犯之規定，從一重論處甲○○、
乙○○、丙○○共同以明知為禁藥而販賣為常業罪刑（依序判處
有期徒刑五年、三年四月、二年，並均為相關從刑之宣告）；論
處丁○○幫助以明知為禁藥而販賣為常業罪刑（判處有期徒刑一
年二月，並依中華民國九十六年罪犯減刑條例減刑為有期徒刑七
月），已詳敘調查、取捨證據之結果及憑以認定犯罪事實之心證
理由。對於上訴人等否認有上開犯行，甲○○辯稱：因鄭榮輝之
太太很胖，所以送禁藥「諾美婷」予鄭榮輝；另被查獲前並不知
扣案之「新好男人」藥品內含有西藥成分；乙○○辯稱：其所為
僅係轉讓禁藥，因見甲○○自稱販賣由醫院大批切貨而來之「威
而鋼」正廠貨，及「犀利士」、「諾美婷」、「使蒂諾斯」水貨
等藥品，獲利較一般藥品為高，又因丙○○積欠其新台幣（下同
）二百餘萬元，在外並積欠地下錢莊大筆債務，為協助丙○○早
日還清債款，乃代丙○○出面向甲○○訂購藥品，並簽發支票支
付貨款，欲俟丙○○出售藥品後償還債務，但因甲○○交付之藥
品與真品差異過大，不獲其他藥房或中盤商接受致無法賣出，始
向甲○○退貨；丙○○辯稱：於乙○○處查獲之本票十張，是被
搜索之前一天，乙○○囑其開立本票擔保其於乙○○處受指示販
賣禁藥期間所積欠之債務，且乙○○要求開票日期須填載為九十
三年九月二十六日，豈知隔天即被搜索查獲，因為有這些本票存
在，所以乙○○要求其配合稱是乙○○為了協助其清償債務，始
由乙○○向甲○○訂購禁藥，而由乙○○代墊禁藥之款項，但調
查局之監聽內容，從頭到尾祇有甲○○、乙○○之通話聯絡，如
果其為主嫌，為何未見其與乙○○、甲○○有密集通話聯絡；丁
○○則辯稱：其僅國中畢業，不清楚知名藥品之生產方式，甲○
○僅告知這些藥品是水貨，均不知該等藥品係屬偽、禁藥各等語
，經綜合調查證據之結果，認不可採或不足為上訴人有利之認定
，亦分別在判決內詳予指駁，並說明其理由。又公訴意旨另以：
甲○○於九十三年初獲知鄭姓台商有製造「威而鋼」、「諾美婷
」、「使蒂諾斯」、「犀利士」等偽藥之技術及設備，乃委託鄭
姓台商在大陸地區製造上開偽藥後，散裝輸入台灣；又於同年六
月間起，與乙○○共同委託鄭姓台商製造上開偽藥；並由許惠珍
、丁○○負責包裝偽藥，因認甲○○、乙○○、丁○○另涉犯藥
事法第八十二條第一項製造、輸入偽藥罪嫌部分，經調查證據之
結果，認此部分犯罪尚屬不能證明，並以公訴人認此部分與上開
論罪科刑之部分事實，有修正前刑法牽連犯之裁判上一罪關係，
故不另為無罪之諭知，亦在判決內加以說明。原判決所為論述，
核與卷證資料相符，從形式上觀察，要無採證認事違背經驗法則
、論理法則或理由不備等違背法令之情形。而扣案之「新好男人
」鋁箔壓包藥劑經送行政院衛生署藥物食品檢驗局檢驗結果，含
有dehy hydroepiandrone西藥成分，應以藥品列管，行政院衛生
署藥物許可證資料庫內並未核准與上述藥物相同品名、成分之藥
物許可證，應屬未經核准擅自製造之偽藥等情，有行政院衛生署
九十三年七月二十七日衛署藥字第０九三００二九五六五號函及
行政院衛生署藥物食品檢驗局九十三年五月十四日藥檢肆字第０
九三九三０八四三二號檢驗成績書在卷可憑（見台灣雲林地方法
院檢察署九十三年度發查偵字第九九號卷第五頁、九十三年他字
第六八八號卷第七頁），甲○○恣意指稱原判決係以臆測之方式
認定「新好男人」藥劑為偽藥云云，顯係未依卷證而為指摘。且
甲○○如何知悉「新好男人」藥劑為偽藥之情形，亦據原判決於
理由內闡述甚詳（見原判決第十九、二十頁，理由貳、二之(四)）
。上訴意旨無視於原判決此部分論述，仍執陳詞，主張其不知該
藥劑為偽藥，重為事實之爭辯，亦與法律所規定得上訴第三審之
理由不相適合。又原判決係認定乙○○於九十三年五、六月間，
向甲○○販入數量不詳之禁藥「諾美婷」、「威而鋼」、「使蒂
諾斯」、「犀利士」後再加價賣出；並自同年七月二十日起始與
甲○○合意共同販賣上述禁藥，並非認定其自始即與甲○○共同
販賣禁藥（見原判決第五、六頁，事實一之(三)(四)），則甲○○於
九十三年五月間出售上揭禁藥予乙○○時，為圖利潤，而加價出
售，於常情尚無不合；另乙○○於同時間發現販入之禁藥品質欠
佳而予退貨，亦係事理之常。乙○○徒憑己意，就其於九十三年
五月間向甲○○係「加價購買」，且曾因藥品品質欠佳而予退貨
，即恣意指摘原判決之認定有違經驗法則云云，顯非適法之第三
審上訴理由。再者，上訴人等行為後，藥事法於九十五年五月三
十日經修正公布，自同年七月一日施行，修正前藥事法第八十三
條第二項規定「以犯前項之罪（即明知為禁藥而販賣等）為常業
者，處二年以上十年以下有期徒刑，得併科二千五百萬元以下罰
金」，修正後藥事法第八十三條則將該項關於常業犯之規定，予
以刪除。是其等犯後法律已有變更，而修正後之現行藥事法第八
十三條第一項之一般販賣禁藥罪，其法定本刑則為七年以下有期
徒刑，得併科五百萬元以下罰金。依原判決事實之記載，本件上
訴人構成常業販賣禁藥罪，其販賣禁藥達二十次之多（即販賣予
原判決附表二、三之人），若依新法各別多次論斷一般販賣禁藥
罪並數罪併罰之結果，其刑度顯較修正前藥事法第八十三條第二
項之常業販賣禁藥罪為重。原判決說明經比較新舊法結果，應適
用有利於上訴人等之修正前藥事法第八十三條第二項之常業販賣
禁藥罪論處，即無違法可言。乙○○上訴意旨以比較新舊法結果
，修正後之現行藥事法比較有利云云，顯然對法律之適用有所誤
解，並非適法之第三審上訴理由。另丁○○如何知悉上述藥品為
禁藥並予幫助包裝等之情形，亦據原判決於理由內闡述甚詳（見
原判決第三二至三六頁，理由貳、二之(六)）。上訴意旨無視於原
判決此部分論述，仍執陳詞，主張其不知該藥劑為偽藥，重為事
實之爭辯，亦與法律所規定得上訴第三審之理由不相適合。而量
刑之輕重，係屬事實審法院得依職權自由裁量之事項，苟於量刑
時，已以行為人之責任為基礎，並斟酌刑法第五十七條各款所列
情狀，而未逾越法定範圍，又未濫用其職權，即不得遽指為違法
。原判決就丁○○、丙○○之犯罪情節，已在事實欄明白認定，
於理由內詳加論斷，並敘明審酌丙○○為圖一己私利而販賣禁藥
；丁○○侵害他人商標及著作權，對商標專用權人及著作權人造
成侵害非輕，有礙公平交易秩序，並有損我國之國際形象，及其
為求謀生賺取工錢，參與情節較輕微，暨彼二人素行、品性、生
活狀況、智識程度、犯罪後態度等一切情狀而分別為刑之量定，
既未逾越法定刑度，又未濫用自由裁量之權限，自難指為違法。
丁○○、丙○○上訴徒憑己意，恣意指摘原判決量刑失當，亦非
適法之第三審上訴理由。又乙○○、丙○○之犯行如何構成販賣
禁藥之常業犯，亦據原判決於理由內闡述甚詳（見原判決第四三
頁）。上訴意旨置原判決此部分論述於不顧，仍指其非為常業犯
，重為事實之爭辯，亦與法律所規定得上訴第三審之理由不相適
合。依上揭說明，本件上訴為違背法律上之程式，應予駁回。至
原判決認尚犯修正前藥事法第八十六條第一項、商標法第八十一
條第一款之不得上訴第三審罪名部分，因得上訴之以販賣禁藥為
常業、行使偽造私文書及意圖銷售而以重製之方法侵害著作財產
權等重罪部分上訴不合法，則此輕罪部分自無從適用審判不可分
之原則，併為實體上之審判，亦應從程序上予以駁回。至台灣台
南地方法院檢察署檢送該署九十八年度偵字第二五四六一號卷證
移請併案審理部分，本院無從審酌，應予退回另行處理，併予指
明。
據上論結，應依刑事訴訟法第三百九十五條前段，判決如主文。
中    華    民    國  九十八  年   十二   月    三    日
                      最高法院刑事第二庭
                          審判長法官  莊  登  照
                                法官  陳  世  淙
                                法官  徐  昌  錦
                                法官  許  錦  印
                                法官  呂  丹  玉
      本件正本證明與原本無異
                                      書  記  官
中    華    民    國  九十八  年   十二   月    八    日
                                                Ａ


司法院資訊處製作；財團法人民間司法改革基金會備份。
